臺灣臺北地方法院民事判決　　　　　　　95年度訴字第9384號
原　　　告　丙○○
訴訟代理人　乙○○
被　　　告　臺北市政府
法定代理人　郝龍斌
訴訟代理人　丁○○
　　　　　　庚○○
被　　　告　臺北市古亭地政事務所
法定代理人　己○○
訴訟代理人　甲○○
上列當事人間損害賠償事件，本院於中華民國96年1月3日言詞辯
論終結，判決如下：
    主  文
原告之訴駁回。
訴訟費用由原告負擔。
    事實及理由
一、程序方面：本件訴訟進行中，被告臺北市政府之法定代理人
    已由戊○○變更為郝龍斌，並聲明承受訴訟，核無不合，應
    予准許。
二、原告主張：原告之被繼承人呂阿朝於87年間向訴外人吳郡山
    購買臺北市○○區○○段一小段368地號等土地共17筆，權
    利範圍均為36分之1，呂阿朝於87年11月29日死亡後，上開
    土地由原告繼承，並依法辦理登記。惟被告臺北市古亭地政
    事務所（下稱古亭地政事務所）於89年清查地籍時，發現上
    開土地中坐落於臺北市○○區○○段一小段431地號及同段
    四小段236地號部分（重測前為景美區○○段207、183-9 地
    號土地，下稱系爭土地）面積似有疑義，經臺北市政府地政
    處測量大隊重新檢算，發現系爭土地之實際面積分別為352
    平方公尺及4438平方公尺，與原登記之土地面積490平方公
    尺與5067平方公尺不符，即依地籍測量實施規則第232 條辦
    理面積更正。原告之被繼承人呂阿朝信賴土地登記而買受系
    爭土地，因被告之登記錯誤而短少767平方公尺，依土地法
    第68條之規定，被告自應就原告所受之損害負賠償責任。又
    呂阿朝係以新臺幣（下同）2200萬元購買系爭土地時系爭土
    地，以此標準計算，每坪單價為19萬5799元，被告應就短少
    之土地賠償126萬946元等語，並聲明：被告應連帶給付原告
    126萬946元，及自起訴狀繕本送達翌日起日清償日止，按週
    年利率百分之5計算之利息。
三、被告方面之答辯及聲明：
   （一）被告臺北市政府則以：因登記錯誤遺漏或虛偽致受損
         害者，由地政機關負損害賠償責任，被告臺北市政府
         非賠償義務機關；土地法第68條所稱因登記受損害者
         ，應僅及於土地登記簿之所有權部及他項權利部而言
         ，本件係涉及土地標示部內之土地面積，並無土地法
         第68條之適用；且系爭土地之面積更正，非屬登記錯
         誤或遺漏，與土地法68條之賠償無涉，原告應依據物
         之瑕疵擔保向原買賣之出賣人請求，該面積更正係依
         地籍測量實施規則第232條規定辦理，並無不法之情事
         ；原告係因繼承而無償取得系爭土地，非直接受有損
         害，難謂有損其權利，均與國家賠償法第2條第2項前
         段之規定有間。且原告於92年7月間即知受有損害，其
         請求權已因2 年時效完成而消滅，不得請求賠償等語
         資為抗辯，並聲明：原告之訴駁回。
    （二）被告古亭地政事務所則以：系爭土地之地籍重測指界
          均係參照舊地籍圖逕行施測，該登記面積與實際面積
          之差異係因為地籍圖重測時面積計算錯誤所致，與土
          地法第68條所稱登記錯誤遺漏或虛偽之情事不同，且
          原告前於91年12月25日為系爭土地面積更正提出國家
          賠償之請求，經臺北市政府地政處函知原告應向登記
          機關提出登記損害賠償請求之申請，卻遲至95年5月
          16日方對被告古亭地政事務所提出請求，其請求權已
          因2年時效完成而消滅。如原告依國家賠償法請求，
          臺北市辦理地籍圖重測之業務者，係臺北市政府地政
          處所屬土地開發總隊（原臺北市政府地政處測量大隊
          ），被告古亭地政事務所並非國家賠償法第9條第1項
          規定之賠償義務機關等語抗辯，並聲明：原告之訴駁
          回。
四、原告主張系爭土地之面積原為352平方公尺及4438平方公尺
    ，68年間政府實施地籍圖重測，因面積計算錯誤之結果，致
    登載為490平方公尺及5067平方公尺。以及原告之被繼承人
    呂阿朝於87年間買受系爭土地，呂阿朝死亡後系爭土地由原
    告繼承，均辦理所有權移轉登記在案。其後，被告古亭地政
    事務發現系爭土地之面積有疑義，經土地開發總隊核對相關
    圖籍資料後，認系爭土地之面積計算錯誤，函囑被告古亭地
    政事務所依地籍測量實施規則第232條之規定辦理更正。原
    告曾於91年12月25日向被告臺北市政府及被告古亭地政事務
    所請求國家賠償，惟該賠償事件經臺北市政府國家賠償事件
    處理委員會決議應移請地政處登記賠償事件處理委員會審理
    ，並由臺北市地政處於92年7月3日函覆原告。原告至95年5
    月26日向被告古亭地政事務所提起地政機關登記損害賠償請
    求，經臺北市政府地政處函覆原告拒絕賠償等情，業據兩造
    提出系爭土地買賣契約書、土地登記謄本、地籍圖重測土地
    標示變更登記結果清冊、重測土地面積計算表、臺北市政府
    地政處北市地測字第09230005600號、第09231871000號函、
    北市地發字第09532192700號、第09530393800號函、北市地
    授發字第09530961300號函、古亭地政事務所北市古第一字
    第09531377700號函、原告之賠償請求書等為證，且為兩造
    所不爭執，自堪信為真實。
五、本件兩造之爭點：（一）系爭土地之爭議有無土地法第68條
    之適用？（二）土地法第68條與國家賠償法之關係為何？（
    三）原告應向何人請求？（四）土地法第68條之請求權時效
    為多久？（五）原告之請求權是否已罹於時效？（六）原告
    為系爭土地買受人之繼承人，是否受有損害？本院依序說明
    如下：
   （一）系爭土地爭議有無土地法第68條之適用？
         按因登記錯誤遺漏或虛偽致受損害者，由該地政機關
         負損害賠償責任；土地法第68條第1項所稱登記錯誤，
         係指登記事項與登記原因證明文件所載之內容不符者
         ；所稱遺漏，係指應登記事項而漏未登記者，土地法
         第68條、土地登記規則第13條分別定有明文。被告雖
         援引內政部81年11月17日臺（81）內地字第8113887號
         函，認為本件之測量錯誤不屬於土地法第68條適用之
         範圍內，惟土地法上開規定，其立法意旨係在貫徹土
         地登記之公示性及公信力，使土地權利人不因地政機
         關就土地登記之錯誤、遺漏或虛偽而受損害，以兼顧
         交易安全及權利人之權利保障；內政部上開函釋，不
         生拘束本院之效力。至土地登記規則第13條所指情形
         ，原僅屬例示，應解為如登記錯誤、遺漏或虛偽係因
         不可歸責於受害人之事由所致者，地政機關均須負損
         害賠償責任。苟解為僅具該條所定情事者，地政機關
         始負損害賠償責任，將限縮土地法第68條第1項之適用
         範圍，而有危害交易安全及損害權利人權利之虞，難
         謂與該條之立法精神無違。（最高法院86年台上字第9
         號判決意旨參照）本件系爭土地之面積與實際面積之
         落差，雖然係因面積計算錯誤所致，其計算錯誤之結
         果仍係透過土地登記表現，土地交易之相對人同樣可
         能因信賴其登記之公信力而受損害，自同有保護之必
         要。縱使主司測量者於本案係臺北市地政處土地開發
         總隊，負責登記者為古亭地政事務所，惟此係地政機
         關內部因專業不同而劃分權責，基於行政一體之原則
         ，權利人對於測量面積造成之錯誤，同樣得透過土地
         法第68條救濟，方屬適當。至於該錯誤係出現於土地
         標示部、所有權部或他項權利部，無論由土地法第68
         條之文義或立法目的，均難推論出立法者有意區別登
         記之錯誤出現於登記簿之何處，是對於土地之登記，
         如與土地之真實情形不同，無論原因何在、出現於土
         地登記簿之何處，均屬於土地法第68條之賠償範圍。
         是被告所辯本件系爭土地之錯誤情形並無土地法第68
         條之適用，尚有誤會。
   （二）土地法第68條與國家賠償法之關係為何？
         國家賠償法第6條規定：國家損害賠償，本法及民法以
         外其他法律有特別規定者，適用其他法律。土地法第
         68 條規定係國家賠償法之特別規定，兩者間屬於法條
         競合，依前所述本件爭議既係應適用土地法第68條，
         則排除國家賠償法之規定。
   （三）原告應向何人請求？
         土地法第68條所稱之地政機關，應指辦理土地登記之
         直轄市、縣（市）政府地政機關。臺北市政府並非土
         地法第68條所稱地政機關，原告向被告臺北市政府求
         償，或以臺北市政府為被告，即無理由，應予駁回。
   （四）土地法第68條之請求權時效？
         土地法第68條為國家賠償法之特別法，已如前述，惟
         土地法並未對於登記錯誤之損害賠償請求權之時效計
         算設有特別規定，應適用國家賠償法或民法之時效規
         定，應視該賠償之性質與何者為接近。登記錯誤之損
         害賠償，係因公務人員執行職務之疏失或技術不足所
         造成，此種行政上失當造成之損害賠償，概念上近似
         風險平均分攤之補償，與民法強調故意或過失之原則
         有別，是對於時效之計算，應回歸國家賠償法之規定
         ，即適用國家賠償法第8條第1項規定：賠償請求權，
         自請求權人知有損害時起，因2年間不行使而消滅；自
         損害發生時起，逾5年者亦同。（最高法院83年度台上
         字第1723號判決參照）
   （五）原告之請求權是否罹於時效？
         按消滅時效，因請求而中斷；時效中斷者，自中斷之
         事由終止時，重行起算，民法第129條第1項第1款、第
         137條第1項分別定有明文。被告古亭地政事務所於89
         年辦理地籍清理時發現系爭土地面積之疑義，經核對
         相關圖籍及重新檢算面積發現面積登記錯誤，已於91
         年7月8日、91年11月29日由臺北市政府地政處通知原
         告，原告於91年12月25日請求國家賠償，固使2年之消
         滅時效中斷，惟該國家賠償之請求於92年7月3日遭拒
         絕後，原告已無從自該次請求中獲償，該權利重歸於
         未行使之狀態，中斷之時效應從是時起重新起算，2年
         之時效完成後，被告即得拒絕給付。原告於95年5月26
         日向被告請求登記損害賠償，被告古亭地政事務所以
         時效已完成抗辯之，應屬有據。
   （六）綜上所述，原告請求被告臺北市政府、古亭地政事務
         所賠償因登記錯誤之損害，為無理由，應予駁回。
六、本件事證已臻明確，兩造其餘主張、陳述及所提證據，經審
    酌與本院前揭判斷不生影響，毋庸再予審酌，附此敘明。
七、訴訟費用負擔之依據：民事訴訟法第78條。
中　　華　　民　　國　　96　　年　　1　　月　　 17　　日
                  民事第一庭  法　官  朱漢寶
以上正本係照原本作成
如對本判決上訴，須於判決送達後20日內向本院提出上訴狀
中　　華　　民　　國　　96　　年　　1　　月　　 17　　日
                    　　　　　書記官　黃瓊玉
